ACORDAO-COMPLETO-2414654

ACÓRDÃO 6592/2020 ATA 19/2020 - SEGUNDA CÂMARA

VISTOS, relatados e discutidos estes autos em que se analisam atos de concessão de reforma emitidos pelo Serviços de Inativos e Pensionistas da Marinha em benefício dos militares supracitados.   
ACORDAM os Ministros do Tribunal de Contas da União, reunidos em Sessão da 2ª Câmara, ante as razões expostas pelo Relator, e com fulcro nos incisos III e IX do art. 71 da Constituição Federal e nos arts. 1º, inciso V, e 39, inciso II, da Lei 8.443/1992, c/c o art. 259, inciso II, do Regimento Interno/TCU, em:
9.1. considerar legais as concessões de reforma em favor dos Srs. Paulo Cezar Garcia Brandão, Octavio José Bandeira de Mello da Costa Monteiro, Luiz Carlos Krauss Silva e da Sra. Maria Aparecida Pinho Gomes da Silva Lopes, e ordenar o registro dos correspondentes atos;
9.2. considerar ilegal a concessão de reforma do Sr. Paulo Damião da Silva Rocha, negando registro ao correspondente ato; 
9.3. dispensar o ressarcimento das quantias indevidamente recebidas de boa-fé pelo interessado indicado no subitem precedente, consoante o disposto no Enunciado 106 da Súmula da Jurisprudência do TCU;
9.4. determinar ao Serviço de Inativos e Pensionistas da Marinha que:
9.4.1. no prazo de 15 (quinze) dias, a contar da ciência desta Deliberação, abstenha-se de realizar pagamentos referentes ao ato de reforma impugnado ao interessado indicado no subitem 9.2 retro, sujeitando-se a autoridade administrativa omissa à responsabilidade solidária, nos termos do art. 262, caput, do Regimento Interno/TCU;
9.4.2. dê ciência, no prazo de 15 (quinze) dias, a contar do recebimento da notificação deste Acórdão, do inteiro teor desta Deliberação ao Sr. Paulo Damião da Silva Rocha, esclarecendo o interessado de que ele poderá optar entre os proventos da reforma ou a remuneração do cargo público de "moço de máquinas" exercido na Petrobras Transpetro S.A, e  encaminhe a este Tribunal, no prazo de 30 (trinta) dias, comprovante da referida ciência;
9.4.3. alerte o interessado de que o efeito suspensivo proveniente da interposição de possíveis recursos perante o TCU não o exime da devolução dos valores percebidos indevidamente após a respectiva notificação, caso os recursos não sejam providos;
9.5. esclarecer a unidade jurisdicionada que, na hipótese de o interessado optar pela percepção de proventos do cargo de militar reformado, poderá emitir novo ato de concessão, livre da irregularidade indicada neste processo, submetendo-o a este Tribunal, nos termos da IN/TCU 78/2018.

Atos de concessão de reforma, havendo em um deles a acumulação de proventos oriundos da reforma com vencimentos decorrentes de cargo público.

Segunda Câmara

Serviço de Inativos e Pensionistas da Marinha.

3. Interessados:  Paulo Cezar Garcia Brandão (XXX.918.977-XX); Octavio José Bandeira de Mello da Costa Monteiro (XXX.369.187-XX); Luiz Carlos Krauss Silva (XXX.486.607-XX); Paulo Damião da Silva Rocha (XXX.428.287-XX); Maria Aparecida Pinho Gomes da Silva Lopes (XXX.674.697-XX).

13.1. Ministros presentes: Ana Arraes (Presidente), Augusto Nardes, Aroldo Cedraz e Raimundo Carreiro.
13.2. Ministros-Substitutos presentes: Marcos Bemquerer Costa (Relator) e André Luís de Carvalho.

MARCOS BEMQUERER

Adoto como Relatório, com os pertinentes ajustes de forma, a instrução elaborada no âmbito da Secretaria de Fiscalização de Pessoal - Sefip, em que constam a análise dos atos de concessão de reforma e a correspondente proposta de encaminhamento da aludida unidade técnica (peças 8 e 9) : 
"INTRODUÇÃO
1. Trata-se de atos de concessão de reforma aos militares supracitados.
2. Os atos foram submetidos à apreciação do Tribunal de Contas da União (TCU) para fim de registro, nos termos do art. 71, inciso III, da Constituição Federal. O cadastramento e a disponibilização ao TCU ocorreram por intermédio do Sistema de Apreciação e Registro de Atos de Admissão e Concessões (Sisac) , na forma dos arts. 2º, caput e inciso VI, e 4º, caput, da Instrução Normativa/TCU 55/2007.
EXAME TÉCNICO  
3. Os procedimentos para exame, apreciação e registro de atos de pessoal encontram-se estabelecidos na Instrução Normativa/TCU 78/2018 e na Resolução/TCU 206/2007. Em seus arts. 4º, § 2º, e 3º, § 3º, respectivamente, essas normas dispõem que os atos de pessoal disponibilizados por meio do Sisac devem ser submetidos à crítica automatizada do próprio sistema, com base em parâmetros predefinidos.
4. Relativamente aos atos de concessão de reforma, as rotinas de crítica das informações cadastradas no Sisac foram elaboradas e validadas levando-se em conta as peculiaridades desses atos. Os itens de verificação do sistema compreendem prazos e fundamentos legais, assim como eventuais ocorrências de acumulação. Trata-se de verificações mais abrangentes, minuciosas e precisas do que aquelas que podem ser realizadas por mãos humanas, proporcionando um nível de segurança ainda maior.
5. Além da crítica automatizada, há verificação humana adicional no caso de haver alertas do sistema ou informações não formatadas, como esclarecimentos do gestor ou do controle interno. 
6. Em consulta aos sistemas disponibilizados a este Tribunal foi possível constatar que o militar Paulo Damião da Silva Rocha é empregado público da Petrobras Transporte S.A., admitido em 7/5/2012. A denominação da função desempenhada pelo interessado na estatal é 'Moço de Máquinas'.
7. A Constituição Federal veda a percepção simultânea de proventos de aposentadoria e reforma com cargos ou empregos públicos, ressalvados os acumuláveis na forma constitucional, ou seja, os dispostos no art. 37, inciso XI, que são as seguintes:
a) dois cargos de professor (art. 37, inciso XVI, alínea 'a') ;
b) um cargo de professor com outro de natureza técnica ou científica (art. 37, inciso XVI, alínea 'b') ;
c) dois cargos ou empregos privativos de profissionais de saúde, com profissões regulamentadas (art. 37, inciso XVI, alínea 'c', com a redação da Emenda Constitucional 34/2001) ;
d) um cargo de juiz com outro de magistério (art. 95, parágrafo único, inciso I) ; 
e) um cargo de representante do Ministério Público com outro de magistério (art. 128, § 5º, inciso II, alínea 'd') ;
f) dois cargos ou empregos privativos de médico que, à época da promulgação da Constituição, estivessem sendo exercidos por médico militar na administração pública direta ou indireta (art. 17, § 1º, do Ato das Disposições Constitucionais Transitórias) ;
g) dois cargos ou empregos privativos de profissionais de saúde que, à época da promulgação da Constituição, estivessem sendo exercidos na administração pública direta ou indireta (art. 17, § 2º, do Ato das Disposições Constitucionais Transitórias) .
8. A acumulação remunerada de cargos públicos deve guardar conformidade estrita com aquelas encontradas na Constituição Federal, não abrangendo ressalvas, exceções, interpretações extensivas e a utilização de qualquer recurso destinado a tangenciar o regramento geral. A vedação de acumulação se refere ao recebimento simultâneo de proventos e vencimentos. 
9. Ressalva-se ainda que, caso a posse no emprego público junto à Transpetro fosse anterior à promulgação da Emenda Constitucional 20/1998, a situação em comento encontraria amparo na jurisprudência desta Corte, conforme tese defendida no Acórdão 1310/2005-TCU-Plenário, de relatoria do Ministro Walton Alencar Rodrigues:
Acórdão 1310/2005-TCU-Plenário
'Sumário: Embargos de declaração. Consulta. Acumulação de proventos de reserva remunerada ou de reforma de militar com proventos decorrentes de aposentadoria em cargo efetivo de servidor público civil, por aqueles que novamente ingressarem no serviço público, até a data da promulgação da Emenda Constitucional 20/1998. Entendimento pessoal do relator no sentido da impossibilidade jurídica da acumulação. Entendimento divergente do Supremo Tribunal Federal, que ora se acata, no sentido da possibilidade. Conhecimento. Provimento. Alteração do acórdão embargado. Possibilidade de acumulação, nos estritos termos dos MS 24.742-8/DF e MS 25.192-1/DF do STF. Resposta ao consulente. Arquivamento.'
10. Entretanto, como a acumulação do cargo público com proventos de militar da reserva/reforma começou a ocorrer após a supracitada Emenda Constitucional, esta unidade técnica entende que há uma acumulação irregular. A ilegalidade de tal situação pode ser verificada ainda no Acórdão 227/2013-TCU-Segunda Câmara, de relatoria do Ministro-Substituto André Luís de Carvalho, que assim se pronunciou:
Acórdão 227/2013-TCU-Segunda Câmara
'Sumário: PESSOAL. ADMISSÃO. MILITAR REFORMADO. ACUMULAÇÃO INDEVIDA DE PROVENTOS COM VENCIMENTOS. ILEGALIDADE. NEGATIVA DE REGISTRO. DETERMINAÇÕES.'
Relatório:
'Adoto como Relatório a instrução elaborada no âmbito da Secretaria de Fiscalização de Pessoal - Sefip e lançada à Peça nº 10, cuja proposta de encaminhamento foi acolhida pelos dirigentes da unidade (Peças nos 11 e 12) , nos seguintes termos:
 (...) 
5. Auditoria de conformidade realizada pela SEFIP, no 1º semestre de 2012, no Comando do Exército (TC-Processo 023.311/2011-8) com o objetivo de verificar se existiam casos de acumulação de vencimentos, proventos ou pensões, por militares da ativa, da reserva, reformados e pensionistas em desconformidade com o que dispõe a Constituição Federal de 1988, trouxe o seguinte achado que se enquadra no caso em estudo:
'2.2 - ACHADO 02: 96 MILITARES DA RESERVA OU REFORMADOS QUE, APÓS A PASSAGEM PARA A INATIVIDADE, INGRESSARAM EM CARGOS PÚBLICOS INACUMULÁVEIS, EM DESRESPEITO AO ART. 37, § 10, DA CF/1988.
 (...) BREVE HISTÓRICO DA LEGISLAÇÃO E JURISPRUDÊNCIA
129. Aqui, há necessidade de analisar as alterações promovidas pela Emenda Constitucional nº 20, de 15 de dezembro de 1998.
130. Esta EC incluiu o § 10 no art. 37 da CF/1988, nos seguintes termos:
'Art. 37 (...) 
§ 10 - É vedada a percepção simultânea de proventos de aposentadoria decorrentes do art. 40 ou dos arts. 42 e 142 com a remuneração de cargo, emprego ou função pública, ressalvados os cargos acumuláveis na forma desta Constituição, os cargos eletivos e os cargos em comissão declarados em lei de livre nomeação e exoneração.'
131. Conforme visto no item 41 deste Relatório, os militares das Forças Armadas, após a EC nº 18, de 5 de fevereiro de 1998, passaram a ser disciplinados pelas disposições do art. 142 da CF/1988.
132. O supracitado § 10 do art. 37 veda a percepção de aposentadoria decorrente do art. 142 (militares das Forças Armadas) com remuneração de cargo, emprego ou função pública. Ou seja, a partir da publicação da EC nº 20, passa a ser proibida a acumulação de proventos militares com remuneração de cargo público.
133. Entretanto, o próprio § 10 do art. 37 estabelece exceções a essa regra, quais sejam: cargos acumuláveis na forma da Constituição, cargos eletivos e cargos declarados em lei de livre nomeação e exoneração. Isso significa que, excepcionalmente, é permitido ao militar inativo assumir outro cargo público no meio civil, desde que a acumulação se enquadre nas ressalvas expressas na parte final do § 10 do art. 37.
 (...) 
139. A EC nº 20/1998 trouxe ainda dispositivo para resguardar a situação dos inativos que, até a data da publicação daquela Emenda, tenham ingressado novamente em cargo público, in verbis:
'Art. 11 - A vedação prevista no art. 37, § 10, da Constituição Federal, não se aplica aos membros de poder e aos inativos, servidores e militares, que, até a publicação desta Emenda, tenham ingressado novamente no serviço público por concurso público de provas ou de provas e títulos, e pelas demais formas previstas na Constituição Federal, sendo-lhes proibida a percepção de mais de uma aposentadoria pelo regime de previdência a que se refere o art. 40 da Constituição Federal, aplicando-se-lhes, em qualquer hipótese, o limite de que trata o § 11 deste mesmo artigo.'
140. De acordo com o supracitado artigo, os militares inativos que ingressaram em cargo público civil até 16/12/1998 (data de publicação da EC nº 20) não estão sujeitos à vedação de acumulação de proventos de inatividade com remuneração de cargo constante no art. 37, § 10. Ou seja, o constituinte permitiu a todos os militares que passaram para a inatividade antes de 16/12/1998 reingressarem no serviço público, acumulando os proventos militares com a remuneração de qualquer cargo público civil, desde que o reingresso tenha ocorrido até 16/12/1998.
141. A parte final do art. 11 da EC nº 20/1998 veda a percepção de mais de uma aposentadoria pelo Regime Próprio de Previdência Social (RPPS) a que se refere o art. 40 da CF/1988. Jurisprudência do STF firmou o entendimento de que apenas a acumulação de aposentadorias provenientes do RPPS seria vedada, e não a acumulação de aposentadorias provenientes de regimes distintos. Isso significa que os militares inativos das Forças Armadas poderiam ingressar em qualquer outro cargo público civil antes da EC nº 20/98 e, posteriormente, acumular os proventos militares com os proventos civis decorrentes desse cargo, pois essa acumulação não é vedada pelo art. 11 da referida Emenda Constitucional.
142. Tal entendimento está expresso no Agravo Regimental no Agravo de Instrumento 801.096 DF, de 6/12/2011, publicado no DJe de 19/12/2011. Nesses autos, a Suprema Corte analisou situação de militar transferido para a reserva remunerada do Exército em abril de 1980. Posteriormente, neste mesmo ano, ele ingressou em cargo civil público, vindo a se aposentar como analista de informações em novembro de 2004. Decidiu o STF pela legitimidade da percepção dos proventos de inatividade do Exército cumulativamente com a aposentadoria civil, nos seguintes termos:
'4. O art. 11 da Emenda Constitucional nº 20/98, em sua segunda parte, vedou expressamente a concessão de mais de uma aposentadoria pelo regime de previdência dos servidores civis previsto no art. 40 da Constituição Federal de 1988. No entanto, não há qualquer referência à concessão de proventos militares, estes previstos nos arts. 42 e 142 da CF/88.
5. Como o impetrante foi reformado na carreira militar em 1980 e ingressou no serviço público civil no mesmo ano, ou seja, antes da edição da EC 20/98, não ocorreu a acumulação de proventos decorrentes do art. 40 da CF/88 típica de servidores civis, vedada pelo art. 11 da EC 20/98, fazendo jus (...) à percepção de provento civil cumulado com provento militar, situação não alcançada pela proibição da referida Emenda. Precedentes do STF e desta Corte (STF, MS 25.192/DF, Plenário, Rel. Min. Eros Grau, DJ. 06/05/2005, p. 08; MS 24.958/DF, Rel. Min. Marco Aurélio, Plenário, DJ. 01/04/2005, p. 06; AMS 2003.34.00.024321-5/DF, Rel. Juiz Federal Miguel Ângelo De Alvarenga Lopes (conv) , Primeira Turma, DJ p.49 de 21/01/2008) .'
6. Conforme o exposto, a posse no cargo de Analista Judiciário pelo servidor em questão se deu após a publicação da EC nº 20, 16 de dezembro de 1998. Assim, a acumulação de proventos de reforma militar com vencimentos do cargo em questão é irregular, uma vez que não existe a possibilidade constitucional de se acumular um cargo técnico ou científico (Analista Judiciário - Área Judiciária) com outro que não seja o de professor, no caso em estudo é o de cabo.'
11. Essa mesma linha de entendimento foi estabelecida no âmbito dos processos relativos a auditorias que culminaram nos Acórdãos 1,152/2014 e 1,153/2014, ambos do Plenário, sendo o primeiro de relatoria do Ministro Raimundo Carreiro e o segundo de relatoria do Ministro-Substituto Weder de Oliveira.
12. Como se observa não se enquadram nessas exceções a atividade do interessado como militar e o cargo público ao qual está vinculado. Portanto, resta maculada a legalidade do ato de concessão de reforma do interessado em comento.
13. Tendo em vista o exposto, cabe proposta de ilegalidade e recusa de registro do ato de Paulo Damião da Silva Rocha, nos termos do art. 260, § 1º, do Regimento Interno do TCU.
14. Na forma dos arts. 262, caput, do Regimento Interno/TCU, 8º, caput, da Resolução/ TCU 206/2007 e 15, caput, da Instrução Normativa/TCU 55/2007, cabe, ainda, proposta de determinação ao Comando da Marinha que, no prazo de quinze dias, faça cessar os pagamentos decorrentes do ato impugnado. 
15. Quanto aos valores indevidos já pagos, sua percepção de boa-fé por parte do interessado fundamenta a aplicação do Enunciado 106 da Súmula da Jurisprudência do TCU, dispensando-se a devolução. 
16. Por fim, vale mencionar que os procedimentos a que os demais atos de concessão foram submetidos não constataram qualquer óbice à apreciação pela legalidade desses [atos]. Portanto, cabe proposta de que esses atos sejam considerados legais e registrados.
CONCLUSÃO 
17. A abrangência e a profundidade das verificações levadas a efeito fundamentam a convicção de ilegalidade do ato de concessão de reforma do militar Paulo Damião da Silva Rocha. Quanto aos demais atos de concessão constantes nesse processo cabe proposta de que sejam considerados legais e registrados.
18. Quanto aos valores indevidos já pagos, sua percepção de boa-fé por parte do interessado fundamenta a aplicação do Enunciado 106 da Súmula da Jurisprudência do TCU, dispensando-se a devolução.
PROPOSTA DE ENCAMINHAMENTO
19. Ante o exposto, com fundamento nos arts. 71, inciso III, da Constituição Federal, 1º, inciso V, e 39, incisos I e II, da Lei 8.443/1992 e 260, § 1º e 5º, do Regimento Interno do Tribunal de Contas da União, bem como no art. 7º, § 4º da IN/TCU 78/2018, propõe-se:
a) considerar ilegal e recusar registro ao ato de concessão de reforma do militar Paulo Damião da Silva Rocha;
b)  considerar legais para fins de registro os demais atos de concessão constantes neste processo; 	
c) dispensar o ressarcimento das quantias indevidamente recebidas de boa-fé pelo interessado, consoante o disposto no Enunciado 106 da Súmula da Jurisprudência do TCU;
d) determinar ao Comando da Marinha que:
d.1) no prazo de 15 (quinze) dias, a contar da ciência da deliberação que vier a ser proferida, abstenha-se de realizar pagamentos decorrentes do ato impugnado ao interessado, sujeitando-se a autoridade administrativa omissa à responsabilidade solidária, nos termos do art. 262, caput, do Regimento Interno/TCU;
d.2) dê ciência, no prazo de 15 (quinze) dias, a contar do recebimento da notificação do Acórdão, do inteiro teor da deliberação que vier a ser proferida ao interessado, encaminhando a este Tribunal, no prazo de 30 (trinta dias) , comprovante da referida ciência; 
d.3) alerte ao interessado que o efeito suspensivo proveniente da interposição de possíveis recursos perante o TCU não o exime da devolução dos valores percebidos indevidamente após a respectiva notificação, caso os recursos não sejam providos;
e) determinar à Secretaria de Fiscalização de Pessoal que monitore o cumprimento da medida indicada no subitem 19.d) supra, representando a este Tribunal, caso necessário."
2.	O Ministério Público, representado pela Procuradora-Geral Cristina Machado da Costa e Silva, concordou com a proposta da unidade técnica e sugeriu uma determinação à unidade de origem. Eis o Parecer do Parquet (peça 10) :
"Esta representante do Ministério Público de Contas coloca-se de acordo com o encaminhamento proposto pela Secretaria de Fiscalização de Pessoal - Sefip, nos pareceres uniformes de peças n.ºs 8 e 9, adicionando determinação ao Serviço de Inativos e Pensionistas da Marinha que convoque o militar reformado Paulo Damião da Silva Rocha (CPF n.º XXX.428.287-XX) para que, no prazo máximo de 15 (quinze) dias, manifeste opção entre os proventos da reforma de cabo engajado ou a remuneração percebida no emprego público de moço de máquinas na Petrobrás Transporte S. A. - Transpetro (peça n.º 10) , devendo o órgão militar promover a suspensão do pagamento da reforma ao interessado em caso de não manifestação no prazo informado, além de enviar à Corte de Contas novo ato relativo à reforma ora em questão, por meio do sistema e-Pessoal, caso a escolha recaia sobre os proventos da reforma paga pelo Comando da Marinha."
	É o Relatório.

não há.

Procuradora-Geral Cristina Machado da Costa e Silva.

PESSOAL. REFORMA. MILITAR DA RESERVA QUE, APÓS A PASSAGEM PARA A INATIVIDADE, INGRESSOU EM CARGO PÚBLICO INACUMULÁVEL, APÓS A EMENDA CONSTITUCIONAL 20/1998. INOBSERVÂNCIA DO ART. 37, § 10, DA CONSTITUIÇÃO FEDERAL. ACUMULAÇÃO INDEVIDA DE PROVENTOS COM VENCIMENTOS. ILEGALIDADE DO ATO, COM NEGATIVA DE REGISTRO. LEGALIDADE DOS DEMAIS ATOS DE REFORMA, COM REGISTRO.

REFORMA (REFO)

Secretaria de Fiscalização de Pessoal - Sefip.

Em apreciação atos de concessão de reforma em benefício dos Srs. Paulo Cezar Garcia Brandão, Octavio José Bandeira de Mello da Costa Monteiro, Luiz Carlos Krauss Silva, Paulo Damião da Silva Rocha, e da Sra. Maria Aparecida Pinho Gomes da Silva Lopes, militares vinculados à Marinha (peças 2-6) . 
2.		A Secretaria de Fiscalização de Pessoal - Sefip, com o endosso do Ministério Público junto ao TCU, representado pela Procuradora-Geral Cristina Machado Costa e Silva, propõe a legalidade das concessões de reforma objetos destes autos, com os correspondentes registros, exceto com relação ao ato de interesse do Sr. Paulo Damião da Silva Rocha, para o qual sugere a ilegalidade, com a negativa de registro, em razão da acumulação ilegal de proventos e vencimentos.
3.		Em acréscimo à proposta da unidade técnica, o Parquet opinou, com relação ao ato com ilegalidade, no sentido de que o Tribunal encaminhasse determinação à unidade de origem para que convocasse o militar reformado a se manifestar, em prazo fixado, sobre a opção entre os proventos da reforma ou a remuneração percebida no emprego público que ocupa. 
4.		Consoante anotado no Relatório precedente, a Sefip constatou que o militar Sr. Paulo Damião da Silva Rocha tomou posse, em 07/05/2012, em cargo público denominado "moço de máquinas" na Petrobras Transpetro S.A. (peça 8, p. 2) , havendo o seu ato de concessão de reforma sido disponibilizado ao TCU em 03/09/2015 (peça 6) .
5.		A seguir, reproduzo excerto do voto condutor do Acórdão 1153/2014-TCU-Plenário (rel. Min. Subst. Weder de Oliveira) , em que o Relator bem sintetizou as normas aplicáveis a militares, destacando, ao final, a conclusão sobre acumulação de proventos e vencimentos: 
"Antes de adentrar no exame das constatações identificadas no curso da auditoria, inicio com breve síntese da legislação que rege a acumulação de cargos e funções públicas por militares das Forças Armadas.
A Constituição Federal proíbe a acumulação de cargos, funções e empregos públicos, sendo ressalvados tão somente os casos expressamente nela enumerados, a exemplo dos relacionados no inciso XVI do art. 37:
'Art. 37. (...) 
XVI - é vedada a acumulação remunerada de cargos públicos, exceto, quando houver compatibilidade de horários, observado em qualquer caso o disposto no inciso XI:
a) a de dois cargos de professor;
b) a de um cargo de professor com outro técnico ou científico;
c) a de dois cargos ou empregos privativos de profissionais de saúde, com profissões regulamentadas;'
O comando do art. 37, XVI, se destina aos servidores públicos civis, não se aplicando aos militares em atividade, para os quais há disciplinamento específico e expresso, consubstanciado no art. 142 da Constituição:
'Art. 142. (...) 
§ 3º Os membros das Forças Armadas são denominados militares, aplicando-se-lhes, além das que vierem a ser fixadas em lei, as seguintes disposições:
 (...) 
II - o militar em atividade que tomar posse em cargo ou emprego público civil permanente será transferido para a reserva, nos termos da lei;' (destaquei) 
A propósito, o art. 142, § 3º, VIII, da Constituição é taxativo na definição de que somente se aplicam aos militares o disposto no art. 37, XI, XIII, XIV e XV, não estando, portanto, o inciso XVI (que trata da acumulação) entre as disposições atinentes aos servidores públicos civis aplicáveis aos integrantes das Forças Armadas.
Desse modo, em linhas gerais, o militar em atividade não pode exercer seu ofício de forma simultânea com qualquer outro ofício civil, razão pela qual o mencionado art. 142, § 3º, VIII, estabelece que o militar será transferido para a reserva se vier a tomar posse em cargo ou emprego público civil.
No entanto, a proibição de acumulação de cargo militar com cargo civil admite duas exceções.
A primeira está configurada no art. 17, § 1º, do Ato das Disposições Constitucionais Transitórias (ADCT) da Constituição de 1988:
'Art. 17. (...) 
§ 1º - É assegurado o exercício cumulativo de dois cargos ou empregos privativos de médico que estejam sendo exercidos por médico militar na administração pública direta ou indireta.' (destaquei) 
Percebe-se assim que, à data da promulgação da Constituição, médicos militares que já estivessem ocupando outro cargo privativo de médico na administração pública poderiam preservar ambos os vínculos. A toda evidência, o citado dispositivo somente pode ser aplicado para situações constituídas anteriormente à promulgação da Carta Magna.
A segunda exceção diz respeito ao militar em atividade que tome posse em cargo ou função pública civil temporária, não eletiva, ainda que da administração indireta. Para esse caso, o art. 142, § 3º, III, da Constituição permite que fique afastado, por até dois anos, contínuos ou não, permanecendo agregado ao respectivo quadro militar enquanto durar o afastamento, sendo, posteriormente, transferido para a reserva, se optar pelo cargo público civil.
As constituições anteriores também previam regras diferenciadas para acumulação de cargos e funções públicas pelos militares. Nesse sentido, o art. 93, § 4º, da Carta Política de 1967: 'o militar da ativa empossado em cargo público permanente, estranho à sua carreira, será imediatamente transferido para a reserva, com os direitos e deveres definidos em lei'.
O disciplinamento das condições segundo as quais o militar será transferido para a reserva quando assumir cargo ou emprego civil permanente é dado pelo Estatuto dos Militares, do qual cabe destacar o art. 117:
'Art. 117. O oficial da ativa que passar a exercer cargo ou emprego público permanente, estranho à sua carreira, será imediatamente demitido ex officio e transferido para a reserva não remunerada, onde ingressará com o posto que possuía na ativa e com as obrigações estabelecidas na legislação do serviço militar, obedecidos os preceitos do art. 116 no que se refere às indenizações.' (Redação dada pela Lei 9.297/1996) (destaquei) 
A questão da acumulação de proventos de inatividade militar com remuneração de cargo público foi recentemente abordada na consulta formulada a este Tribunal pelo ministro de Estado da Defesa sobre a 'possibilidade de militar inativo cumular cargo público de magistério, com base na aplicação analógica do art. 37, XVI, 'b', da Constituição Federal'.
Ao responder à consulta, mediante o Acórdão 1151/2013-TCU-Plenário, este Tribunal deixou assente que, à luz do disposto nos arts. 37, § 10, 142, § 3º, II e III e X, da Constituição Federal e nos arts. 57 e 98 da Lei 6.880/1980, é possível ao militar inativo exercer o magistério público e acumular os seus proventos com a remuneração do cargo de professor.
Do § 10 do art. 37 da Constituição, extrai-se a possibilidade de acumulação de proventos de inatividade militar com remuneração de outro cargo público nas hipóteses em que o Texto Constitucional admite a acumulação de remuneração de dois cargos ou empregos (art. 37, XVI) , isto é, (i) dois cargos de professor; (ii) um cargo de professor com outro, técnico ou científico; (iii) dois cargos ou empregos privativos de profissionais de saúde, com profissões regulamentadas:
'§ 10. É vedada a percepção simultânea de proventos de aposentadoria decorrentes do art. 40 ou dos arts. 42 e 142 com a remuneração de cargo, emprego ou função pública, ressalvados os cargos acumuláveis na forma desta Constituição, os cargos eletivos e os cargos em comissão declarados em lei de livre nomeação e exoneração.'
No que tange à possibilidade de acumulação de proventos da inatividade com remuneração de outro cargo ou emprego público nas hipóteses não configuradas no mencionado art. 37, XVI, da Constituição, somente é admitida para as situações constituídas até a publicação da Emenda Constitucional 20/1998, em razão do disposto em seu art. 11:
'Art. 11. A vedação prevista no art. 37, § 10, da Constituição Federal, não se aplica aos membros de poder e aos inativos, servidores e militares, que, até a publicação desta Emenda, tenham ingressado novamente no serviço público por concurso público de provas ou de provas e títulos, e pelas demais formas previstas na Constituição Federal (...) .' (destaquei) 
Esse entendimento está assentado em jurisprudência do Supremo Tribunal Federal (STF) , a exemplo da seguinte passagem do MS-24.742-DF, proferida pelo Ministro Marco Aurélio:
'[...] A Carta de 1988, na redação primitiva, nada dispôs a respeito, em si, da acumulação de proventos. Com a Emenda Constitucional n° 20, deu-se disciplina interpretativa para viabilizar a acumulação de proventos e vencimentos considerados aqueles que, à época, haviam reingressado no serviço público por concurso público de provas ou de provas e títulos e pelas demais formas previstas na Constituição Federal, vedando-se, isso em 1998, a percepção de mais de uma aposentadoria pelo regime de previdência a que se refere o artigo 40 da Constituição Federal [...].'
Em síntese, quanto à acumulação de proventos e remuneração:
- para os servidores inativos, civis ou militares, que reingressaram no serviço público até a publicação da EC 20/1998 a acumulação é permitida, independentemente da natureza dos cargos cujas remunerações e proventos se acumulam;
- para os servidores inativos, civis ou militares, que reingressaram no serviço público após a publicação da EC 20/1998 a acumulação é vedada como regra, sendo admitida, como exceção, nas hipóteses de 'cargos acumuláveis' descritas no art. 37, § 10, da Constituição." Grifei.
6.	 Como se vê, a Emenda Constitucional 20, publicada em 16/12/1998, constitui um marco temporal que valida a acumulação de proventos com vencimentos de outro cargo público para militares que reingressaram no serviço público. 
7.	Assim, para os militares reservistas ou reformados que reingressaram no serviço público a partir da publicação da referida Emenda Constitucional é vedada a acumulação de proventos com remuneração de outro cargo público, ressalvados os cargos acumuláveis na forma da Constituição, os cargos eletivos e os cargos em comissão declarados de livre nomeação e exoneração (exceções previstas no art. 37, XVI, c/c o § 10 do art. 37 da Constituição) . 
8.	No presente caso, a posse no cargo de "moço de máquinas" pelo militar então reservista Sr. Paulo Damião da Silva Rocha se deu, como consignado anteriormente, em 07/05/2012, ou seja, após a data de publicação da Emenda Constitucional 20, de 16/12/1998, e a publicação de sua reforma ocorreu em 27/02/2015. 
9.	Se a posse no cargo público tivesse ocorrido antes da promulgação da Emenda Constitucional 20/1998, o que não foi o caso do Sr. Paulo Damião da Silva Rocha, poder-se-ia considerar o ato de concessão de reforma legal, com base na tese defendida no Acórdão 1310/2005-TCU-Plenário, relator Ministro Walton Alencar Rodrigues, que assim dispôs: 
'Sumário: Embargos de declaração. Consulta. Acumulação de proventos de reserva remunerada ou de reforma de militar com proventos decorrentes de aposentadoria em cargo efetivo de servidor público civil, por aqueles que novamente ingressarem no serviço público, até a data da promulgação da Emenda Constitucional 20/1998. Entendimento pessoal do relator no sentido da impossibilidade jurídica da acumulação. Entendimento divergente do Supremo Tribunal Federal, que ora se acata, no sentido da possibilidade. Conhecimento. Provimento. Alteração do acórdão embargado. Possibilidade de acumulação, nos estritos termos dos MS 24.742-8/DF e MS 25.192-1/DF do STF. Resposta ao consulente. Arquivamento.'
10.	Contudo, conforme anotado alhures, o militar inativo ingressou no serviço público, no cargo de "moço de máquinas", após a publicação da EC 20/1998. Há, portanto, ilegalidade no ato de concessão da reforma do Sr. Paulo Damião da Silva Rocha, dada a impossibilidade de percepção simultânea de proventos de militares reservistas ou reformados com a remuneração de cargo civil permanente inacumuláveis, nos termos do art. 37, § 10, da Constituição Federal.
11.	Nesse contexto, acolho a proposta uniforme da Sefip e do MP/TCU no sentido de considerar ilegal a concessão da reforma do Sr. Paulo Damião da Silva Rocha, com negativa de registro do correspondente ato, e legais as demais concessões presentes nestes autos, com o registro dos respectivos atos. 
12.	Por derradeiro, cabe anotar que o interessado poderá optar entre a percepção dos proventos de militar reformado ou dos vencimentos do cargo de moço de máquinas, cabendo à unidade de origem emitir novo ato se a escolha vier a recair pela percepção de proventos. 
 		Ante o exposto, manifesto-me por que seja adotada a deliberação que ora submeto a este Colegiado.
 	
TCU, Sala das Sessões, em 16 de junho de 2020.
MARCOS BEMQUERER COSTA
                   Relator